台灣高等法院民事判決　九十年度上易字第四四九號
　　　上　訴　人　丙○○
　　　複　代理人　何泰儀
右當事人間拆屋還地等事件，上訴人對於中華民國九十年六月五日臺灣基隆地方法院
八十九年度訴字第三六一號第一審判決提起上訴，本院判決如左：
      主      文
原判決廢棄。
被上訴人應將坐落台北縣瑞芳鎮○○○段十之五號、十之十四號土地上門牌號碼台北
縣瑞芳鎮○○○路八十一號如原判決附圖斜線所示部分建物及其附屬建物拆除，並將
土地交付上訴人。
第一、二審訴訟費用由被上訴人負擔。
      事      實
甲、上訴人方面：
壹、聲明：
一、原判決廢棄。
二、求為判決如主文所示。
貳、陳述：除與原判決記載相同者外，補稱略以：
一、按系爭土地原地主之子雖曾於台北地方法院八十二年度訴字第三六五三號事件證
    稱九芎橋附近土地均有收租，惟渠所稱九芎橋附近土地範圍廣闊，是否即涵蓋系
    爭土地尚有所疑，原審遽為系爭土地之前地主有將系爭建物基地出租他人之認定
    ，實屬率斷。
二、再查，原地主蔡銀隆證稱渠收租到六十六年，縱認系爭土地於前地主時期確有出
    租之實，惟其租賃範圍亦僅止於六十六年以前建物實際基地面積，嗣後增建，擴
    建所占用之基地亦無法因而認定存有租賃關係。查系爭建物於卷附房屋稅籍資料
    所載建物面積僅五十九平方公尺，而原審測量建物基地面積竟高達五百餘平方公
    尺，又系爭建物經台北縣政府列為台北縣違章建築物優先拆除對象，於縣府作業
    程序中，僅有新建之違建物始會列入優先拆除名單，顯見系爭建物確有增建之情
    ，是系爭建物現今所在基地與前地主間亦非全數均有租賃關係。
三、被上訴人乙○○部分是已與上訴人和解辦理承租手續，但因被上訴人甲○○部分
    未一併和解辦理承租手續，故仍請依法判決。
、證據：除援用原審所提證據外，補提臺北縣政府工務局函一件為證，並聲請向台
    北縣稅捐稽徵處函調系爭房屋稅稽所核課稅建物測量成果圖。
乙、被上訴人乙○○方面：
壹、聲明：駁回上訴。
貳、陳述：除與原判決記載相同者外，補稱略以：
一、系爭房屋原係被上訴人甲○○與被上訴人之被承受訴訟人劉添榮共同使用經營餐
    廳，嗣出租，甲○○部分沒有收租金，而劉添榮部分則有收取租金。
二、原審證人在測量現場已證述房屋確實有租賃關係。
三、王志誠將系爭房屋售予伊子劉添榮及甲○○，據賣主表示房屋在七十年間曾拆除
    重建，並擴大興建面積，伊子買受後並未向地主承租，亦無地主出面要求給付租
    金，並非有意長期占用他人土地。
、證據：除援用原審所提證據外，並聲請向台北縣稅捐稽徵處函調系爭房屋稅稽所
    核課稅歷年增減部分建物測量成果圖。
丙、被上訴人甲○○部分：未於言詞辯論期日到場，亦未提出任何書面作何聲明或陳
    述。
      理      由
一、本件被上訴人劉添榮於民國九十年十一月三日訴訟進行中死亡，經本院裁定命其
    繼承人乙○○承受訴訟；另被上訴人甲○○經合法通知，未於言詞辯論期日到場
    ，核無民事訴訟法第三百八十六條各款所列情形，爰依上訴人之聲請，由其一造
    辯論而為判決。
二、上訴人起訴主張：伊係坐落台北縣瑞芳鎮○○○段十之五、十之十四號土地（下
    稱系爭土地）之所有權人，被上訴人未經伊同意在系爭土地上搭建門牌號碼台北
    縣瑞芳鎮○○○路八十一號房屋（下稱系爭房屋），無權占用伊所有系爭土地，
    侵害伊所有權之行使。爰依所有物返還請求權之法律關係，請求被上訴人拆除系
    爭房屋，將土地返還予伊等語。
    被上訴人乙○○則以：系爭土地原為蔡福來、蔡銀隆家族所共有，於七十二年間
    始由上訴人購得，系爭房屋則係原始所有人李松榮向土地原所有人蔡福來、蔡銀
    隆等人承租基地所建，嗣後由李松榮售予訴外人王萬成，再由王萬成（後改名王
    志誠）售予伊子劉添榮及甲○○，據賣主表示房屋在七十年間曾拆除重建，並擴
    大興建面積，伊子買受後並未向地主承租，亦無地主出面要求給付租金，伊並非
    有意長期無權占用等語，資為抗辯。
三、上訴人主張：系爭土地為伊所有，業據提出土地登記簿謄本二件附卷可稽（見一
    審卷二四頁至二九頁），且為被上訴人所不爭，應堪信實。
    又上訴人主張：被上訴人所有系爭房屋搭建在系爭土地上一節，亦為被上訴人所
    不爭，且經原審會同台北縣瑞芳地政事務所人員至現場會勘並測量屬實，有勘驗
    筆錄及土地複丈成果圖附卷足按（見一審卷六四頁至六五頁、七七頁至七八頁）
    ，亦堪信其主張為真實。
    上訴人主張：被上訴人所有系爭房屋無權占用伊所有系爭土地，侵害伊所有權之
    行使等語，則為被上訴人所否認，查：
    系爭十之十四號土地係於七十九年九月間自系爭十之五號土地分割而出，而系爭
    十之五號土地（包括分割前系爭十之十四號部分土地）至六十八年六月間出賣予
    訴外人李明忠及七十二年四月間出賣予本件上訴人前，原屬訴外人蔡福來、蔡銀
    隆等十三人所有，此由被上訴人提出之台灣省臺北縣土地登記簿上所載系爭十之
    五號土地其他登記事項欄及所有人登記欄之變動狀況即可得知（見一審卷一二九
    頁至一三三頁）。又系爭房屋原始所有人為訴外人李松榮，後於七十五年間轉讓
    予訴外人王萬歲（應為王萬成之誤，其後改名為王志誠），再經由王志誠轉讓予
    被上訴人甲○○、劉添榮乙節，有被上訴人提出系爭房屋電燈用戶卡影本所示之
    用戶姓名變動狀況及系爭房屋由王志誠出賣予被上訴人二人之買賣價金收據影本
    各一紙為證（見一審卷一三四頁至一三六頁），且為上訴人所不爭。至被上訴人
    辯稱：系爭房屋伊之前手曾向系爭土地前所有人承租基地一節，業經原審依被上
    訴人聲請調取原法院前開八十二年度訴字第二六三五號案卷，查明：該事件受命
    法官於八十三年二月八日曾至台北縣瑞芳鎮○○○路八十一號房屋（即系爭房屋
    ）勘驗，被上訴人訴訟代理人當時曾主張：「七十四年七月十二日王志誠向李松
    榮購買系爭八十一號房屋」後，證人即原系爭土地所有人蔡福來之子蔡清通旋接
    證稱：「我有向（被上訴人之前手）李松榮收租，李松榮之後手則未向其收租．
    ．．」等語在卷，足徵證人蔡清通所指之向李松榮收租一節，應即針對系爭八十
    一號房屋之基地而言。是被上訴人據以抗辯依修正前民法第四百二十五條關於出
    租人於租賃物交付後，縱將其所有權讓與第三人，其租賃契約對於受讓人，仍繼
    續存在之規定，伊對系爭土地有不定期之租賃關係存在云云，固非無據。惟被上
    訴人乙○○已陳稱：王志誠將系爭房屋售予伊子劉添榮及甲○○，據賣主表示房
    屋在七十年間曾拆除重建，並擴大興建面積，伊子買受後並未向地主承租，亦無
    地主出面要求給付租金云云（見本院卷九七頁陳報狀），準此，系爭房屋既於七
    十年間全數拆除，則其就系爭土地原有之不定期租賃關係即告終止。至其於拆除
    後未經土地所有人之同意再重新擴大建築，係另一無權占有系爭土地之行為。是
    上訴人主張被上訴人重新建築後之系爭房屋無權占有伊所有之系爭土地，即屬有
    據。按所有人對於無權占有者，得請求返還之，民法第七百六十七條前段定有明
    文。本件被上訴人所共有之系爭房屋既無權占用上訴人所有之系爭土地，已如上
    述，從而上訴人本於上開所有物返還請求權之法律關係，請求被上訴人拆除系爭
    房屋及其附屬建物並將系爭土地返還上訴人，即有理由，應予准許。原審為上訴
    人敗訴之判決，自有未洽，上訴意旨指摘原判決不當，求予廢棄改判，為有理由
    ，自應由本院予以廢棄改判如主文所示。
    兩造其餘之攻擊防禦方法暨聲明所用之證據，核與本件判決之結果均不生影響，
    已無再予論述之必要，併此敘明。
據上論結，本件上訴為有理由，依民事訴訟法第四百五十條、第七十八條、第八十五
條第一項前段、第四百六十三條、第三百八十五條第一項前段判決如主文。
中　　　華　　　民　　　國　　九十一　　年　　　四　　　月　    三    　日
                                民事第四庭
                                    審判長法  官　李  瓊  蔭
                                    　　　法  官　林  金  吾
                                    　　　法  官　楊  豐  卿
右正本係照原本作成。
不得上訴。
中　　　華　　　民　　　國　　九十一　　年　　　四　　　月　　  四  　　日
                                          書記官　殷  丹  妮
